【裁判字號】    95,台上,3713
【裁判日期】    950706
【裁判案由】    強盜
【裁判全文】
最高法院刑事判決            九十五年度台上字第三七一三號
    上  訴  人  乙○○
                        34之.
                丙○○
                        170.
                        （現另案於台灣雲林第二監獄執行中）
                甲○○
                        34之.
                        （現另案於台灣台中監獄執行中）
    上 列一 人
    選任辯護人  張柏山律師
上列上訴人等因強盜案件，不服台灣高等法院台中分院中華民國
九十五年三月二日第二審判決（九十四年度上訴字第二四七三號
，起訴案號：台灣彰化地方法院檢察署九十四年度偵字第一三七
九號），提起上訴，本院判決如下：
    主  文
上訴駁回。
    理  由
按刑事訴訟法第三百七十七條規定，上訴於第三審法院，非以判
決違背法令為理由，不得為之。是提起第三審上訴，應以原判決
違背法令為理由，係屬法定要件。如果上訴理由書狀並未依據卷
內訴訟資料，具體指摘原判決不適用何種法則或如何適用不當，
或所指摘原判決違法情事，顯與法律規定得為第三審上訴理由之
違法情形，不相適合時，均應認其上訴為違背法律上之程式，予
以駁回。乙○○上訴意旨略稱：（一）證人陳啟鴻、王聖豪於第
一審證稱「並不知道丁○○與同案被告丙○○有毒品買賣糾紛乙
事，更不知丙○○為何事去找丁○○」，但證人即被害人丁○○
則履傳不到，既未於審判中到庭作證，其於警詢之供述，乃被告
以外之人於審判外之陳述，屬傳聞證據，應不具證據能力。原審
未依聲請傳喚丁○○到場，使上訴人有與之對質之機會，以釐清
是否確與販毒糾紛有關，逕以上開無證據能力之證據，認定上訴
人犯強盜罪，有應於審判期日調查之證據未予調查之違法。（二
）原判決以丁○○、陳啟鴻出具之受傷照片，認係上訴人毆打所
致，惟丁○○履傳不到，原審未調查其他證據以資審認，即認係
上訴人所為，有重要證據未調查之違誤；又證人施宥年自承不在
場，其證言僅為個人之推測意見，不得作為證據，原審引用其證
詞為判決基礎，自屬違法。（三）上訴人與丙○○等人於前往丁
○○住處處理事情之際，丙○○突然與被害人起衝突乃至發生鬥
毆，均非上訴人所能預見，主觀上亦不知丙○○隨身攜帶刀械，
而事實欄認定用以攻擊被害人之兇器鋸子始終未扣案，並無證據
證明上訴人曾持有該未扣案之工具犯罪，原判決逕以丙○○持刀
攻擊被害人之經過，推認在旁之上訴人為共同正犯，亦有違誤。
丙○○上訴意旨略稱：上訴人於警、偵訊中已詳述係因毒品買賣
糾紛而與丁○○產生爭執，並拿取現場毒品及財物抵債，原審未
依職權對丁○○採取驗尿程序以求真實之發現，有應於審判期日
調查之證據未予調查之違法。甲○○上訴意旨略稱：（一）原判
決事實欄認定上訴人係在車上等候接應；理由欄卻謂上訴人開門
讓丙○○進入（丁○○住處），有事實與理由不相適合之違誤。
（二）上訴人固坦承曾應乃兄乙○○要求，開車搭載丙○○、乙
○○及黃霜霖前往丁○○住處，並在車上等候，惟否認知悉其等
共同謀議強盜、事後分贓之事，並無強盜之主觀犯意聯絡。丙○
○、乙○○、黃霜霖及施宥年亦均證稱上訴人未參與任何事先計
畫、謀議。倘上訴人共同參與強盜行為，則於案發當日下午四時
餘在黃霜霖家開始計畫時，即應找上訴人共同謀議，以求周全，
而非於出發前才臨時打電話叫上訴人開車，由此可證其等係利用
不知情之上訴人開車前往丁○○家中，既無共同謀議強盜，亦無
積極證據證明上訴人與其他共犯達成犯意之聯絡，原判決未於理
由內說明上訴人如何達成犯意聯絡，且未說明為何不採證人等有
利於上訴人之證詞，逕認上訴人對其負責駕車接應之任務必知之
甚詳，有判決違反證據法則及不備理由之違背法令等語。
惟查：本件原判決撤銷第一審之科刑判決，改判仍論處上訴人乙
○○、丙○○、甲○○等以意圖為自己不法之所有，結夥三人以
上，攜帶兇器，以強暴至使不能抗拒，而取他人之物罪刑（乙○
○、丙○○，均累犯），係依憑(一)乙○○於民國九十四年二月十
九日第一審羈押訊問時已坦承犯行，丙○○供認有持刀傷害被害
人丁○○、陳啟鴻，並強取屋內財物，甲○○亦坦承有駕車搭載
丙○○、乙○○及共犯黃霜霖前往丁○○住處等情；(二)其中丙○
○於以證人身分結證稱，案發當時伊負責看管丁○○、陳啟鴻，
及佯裝為受害人之黃霜霖，而乙○○則持鋸子進入房間叫醒王聖
豪，拿取財物；(三)另證人即丙○○之女友施宥年於第一審證稱：
伊在場見聞丙○○、乙○○、黃霜霖於案發前共同計畫強盜，分
工方式係由甲○○開車接應，乙○○及丙○○下手強盜，黃霜霖
假裝成被害人；挑上丁○○為作案目標，是黃霜霖說對方領到一
筆保險金；等作案回來之後，伊聽他們提及作案用之頭套、手銬
及刀械是乙○○準備的等語；(四)證人即被害人陳啟鴻、王聖豪之
證供（證述案發當日，由黃霜霖先帶乙○○進入丁○○家中，隨
後乙○○<原判決誤載為甲○○>開門讓丙○○以頭罩矇面方式進
入，並由丙○○及乙○○分持刀械攻擊丁○○及陳啟鴻，致其等
受傷無法反抗，再以面罩及外套覆蓋二人頭部，乙○○並持鋸子
進入房間內，叫醒王聖豪，要求其取出財物，逐一搜刮各房間，
而強取現金新台幣<下同>二萬二千六百元、行動電話三支、佛像
二尊，及數目不詳之玉印章、提款卡、信用卡、存摺、保險領款
單等物）；(五)卷附丁○○、陳啟鴻之受傷照片、現場採證照片及
扣案之作案工具頭套二個、手銬二副等證據，為其論罪之依據。
並敘明(一)綜合上開事證，堪認乙○○確有參與強盜之謀議、預備
及實施行為；共犯黃霜霖與丙○○、乙○○，於本件犯罪過程中
之分工模式為負責探查現場狀況、以暴力方式控制被害人，及搜
刮財物。而丙○○自稱分得五千六百元，乙○○供稱分得一萬七
千元，並將其中五百元轉交黃霜霖，足認其等有分贓行為。(二)依
證人陳啟鴻、王聖豪所證當日在丁○○住處內，未曾看見任何毒
品，亦未看到丙○○、乙○○、黃霜霖有因毒品之事與丁○○理
論等情。果若丙○○係為處理毒品買賣事宜始至丁○○住處理論
，應無頭戴頭套一進入屋內，即以暴力方式控制被害人，並將丁
○○、陳啟鴻矇面之，進而搜刮財物之理，顯見丙○○、乙○○
、黃霜霖等人意在強盜甚明。再審酌證人施宥年上開證詞，及並
無證據顯示丁○○在案發之前，有與丙○○為任何毒品交易之情
，益徵上訴人等作案之目的，非因毒品交易糾紛引起。丙○○所
辯因向丁○○購買海洛因品質不佳、數量不足，才找丁○○理論
，並拿取現場之毒品及財物抵債，及乙○○辯稱其係陪同丙○○
去處理毒品買賣糾紛云云，均屬諉責之詞，不足採信。(三)證人施
宥年雖證稱甲○○於丙○○、乙○○、黃霜霖三人討論作案計畫
時未在場，惟依施宥年所證「他們計畫時，有提及安排由甲○○
開車接應」，觀諸上訴人等之計畫內容，包括備妥作案工具，先
由乙○○、黃霜霖進屋探查現場狀況，丙○○在外等候通知後再
進入，以求裡應外合。是其等逃逸方式，應亦在事先安排規畫範
圍內，自須仰賴甲○○完全配合。甲○○於第一審亦坦承在樓下
等候約一個小時，剛開始並未熄火。依其在外等候時間並非短暫
，竟不起疑竇，已難謂其對作案計畫毫不知情。若丙○○、乙○
○及黃霜霖未將強盜計畫告知甲○○，如何能確保甲○○於久候
期間不生變卦，而其等能安然逃脫？顯見甲○○對其負責駕車接
應之任務知之甚詳。證人即共同被告丙○○、乙○○及黃霜霖於
原審證稱其等未將至丁○○處之事由告知乙○○，及甲○○所辯
乃兄乙○○臨時打電話要伊開車載他們去找友人，抵達後僅告知
在車上等候，伊不知道發生何事云云，為迴護、卸責之詞，均無
可採信。復說明本件事證已臻明確，丙○○、乙○○聲請傳喚丁
○○到庭作證，已無必要，至證人陳啟鴻及施宥年，因已於第一
審作證並接受當事人詰問，其陳述已甚明白，核無再行傳喚之必
要。而以上訴人等所為，均係犯刑法第三百三十條第一項之結夥
三人以上攜帶兇器強盜罪；上訴人等與共犯黃霜霖，於犯罪過程
中分別負責查探現場狀況、控制被害人、拿取財物、駕車接應等
行為，彼此間有犯意之聯絡及行為之分擔，均為共同正犯。是甲
○○雖未進入丁○○住處，仍須於犯意聯絡之範圍內，對於他共
同正犯所實施之行為共同負責。對於上訴人等否認犯行所持之辯
解，悉依卷證指駁說明，所為之論斷，與論理法則、經驗法則及
證據法則皆無違背。查原判決論處上訴人等加重強盜罪刑，係綜
合上開證據，斟酌取捨，本於推理作用，確認上訴人等有原判決
事實欄所載之查探現場狀況、施暴控制被害人、盜取財物以及駕
車接應等共同犯罪行為，且詳敘查無上訴人等所稱係因毒品買賣
糾紛前往理論之情事，敘明其認定上訴人等就上開犯行應成立共
同正犯之理由及證據。凡此，均屬原審取捨證據及證據證明力判
斷職權之合法行使，所為之判斷，尚無悖乎一般經驗法則，自不
得任意指為違法。又原判決並未採取被害人丁○○於警詢之陳述
作為認定上訴人等論罪之證據，自不必贅述其警詢陳述有無證據
能力。被害人丁○○經原審傳喚雖未據到庭，但依上訴人乙○○
、丙○○已於第一審羈押訊問及審理時分別坦承犯行（見第一審
聲羈卷第六頁，第一審卷<二>第三一頁反面），另證人陳啟鴻、
王聖豪亦均證稱並無販毒糾紛一事甚詳，則丁○○有無到庭使與
乙○○就是否販毒糾紛一事為對質，因已無礙於真實之發見，自
不具調查之必要性。原審縱未予拘提或依職權採取驗尿程序，仍
與應於審判期日調查之證據未予調查之情形不合，自非適法之第
三審上訴理由。且依卷證所示，原判決理由二之(一)第二、三行所
載「甲○○」開門讓丙○○以頭罩矇面進入，應係「乙○○」之
誤，此項文字上之錯誤，並不影響於判決之本旨，非不得由原審
以裁定更正之。其他上訴意旨係對原審採證認事之職權行使，及
原判決已調查明確並說明論駁之事項，徒憑己見重為事實上之爭
辯，或任意指摘。與法律規定得為第三審上訴理由之違法情形，
不相適合，應認上訴人等之上訴為違背法律上之程式，予以駁回
。
據上論結，應依刑事訴訟法第三百九十五條前段，判決如主文。
中    華    民    國  九十五  年    七    月    六    日
                      最高法院刑事第七庭
                          審判長法官  孫  增  同
                                法官  吳  昆  仁
                                法官  趙  文  淵
                                法官  吳      燦
                                法官  蔡  彩  貞
      本件正本證明與原本無異
                                      書  記  官
中    華    民    國  九十五  年    七    月   十二   日
                                                Ａ


司法院資訊處製作；財團法人民間司法改革基金會備份。
